臺灣高等法院刑事判決　　　　　　　　　　　九十一年度重上更(三)字第二三三號
　　上　訴　人
　　即　被　告　乙○○
　　選任辯護人　吳玲華律師
　　　　　　　　林士祺律師
右上訴人因貪污治罪條例等案件，不服臺灣桃園地方法院八十四年度訴字第六三九號
，中華民國八十五年十一月四日第一審判決（起訴案號：臺灣桃園地方法院檢察署八
十四年度偵字第三０六五、三０八六、四一二二、四六七一號），提起上訴，經判決
後，經最高法院第三次發回更審，本院判決如左：
    主  文
原判決關於乙○○部分撤銷。
乙○○連續依據法令從事公務之人員，對於違背職務之行為收受賄賂，處有期徒刑伍
年貳月，褫奪公權年。所得財物新台幣壹拾玖萬肆仟參佰伍拾貳元應予追繳沒收，
如全部或一部無法追繳時，以其財產抵償之。
    事  實
一、乙○○係國營之中國石油股份有限公司台灣營業總處桃園營業處（下稱桃園營業
    處）大溪加油站職員，為雇用十一等九級代理值班站長，自民國八十年十月十六
    日起至八十四年二月十八日止，擔任大溪加油站代理值班站長，係依據法令從事
    公務之人員，為從事業務之人（六十六年一月四日任職，雇用十一等九級代理值
    班站長，八十年十月十六日由梅溪站調至大溪站，八十四年二月十八日除名）。
    乙○○於大溪加油站任職期間，因加油業務而認識前往加油之禾山通運有限公司
    （下稱禾山公司）負責人戊○○、志昇開發有限公司（下稱志昇公司）之負責人
    丁○○、名漢砂石行之負責人丙○○○。乙○○竟基於違背職務之行為收受賄賂
    、行使登載不實公文書、幫助逃漏稅捐等概括犯意，先後於大溪加油站、桃園縣
    大溪鎮栗仔園二三之一號丁○○住處、大溪鎮栗仔園四之六號丙○○○住處，對
    戊○○、丁○○、丙○○○稱：可提供不實統一發票之公文書，供渠三人節省稅
    捐，惟需按開立統一發票金額之百分之三計算報酬。戊○○、丁○○、丙○○○
    允應，並各將禾山公司之統一編號00000000號告知乙○○，丁○○將志
    昇公司統一編號00000000號、詮陞實業有限公司（下稱詮陞公司，負責
    人為林廖淑霞係丁○○之配偶）統一編號00000000號及緯龍工程有限公
    司（下稱緯龍公司，負責人為甲○○承攬丁○○公司工作之包商）之統一編號0
    0000000號告知乙○○，丙○○○則將名漢砂石行之統一編號00000
    000號告知乙○○。乙○○乃自八十年十月間起至八十一年十二月（扣除如附
    表二未出勤日期）止，明知禾山公司、志昇公司、名漢砂石行、詮陞公司、緯龍
    公司，並未在其加油站加油，亦未支付價金，竟違背其職務上之行為，將顧客購
    油未索取之統一發票或將收銀機私自弄成當機，跳離正常之收銀作業，先後多次
    在其職務上制作之三聯式統一發票公文書上之「買受人欄」上，密集登打禾山公
    司統一編號00000000號、志昇公司統一編號00000000號、名漢
    砂石行統一編號00000000號、詮陞公司統一編號00000000號、
    緯龍公司統一編號00000000號，及其油品、數量、金額等不實之加油交
    易紀錄事項後，再將收銀機予以結清，回復正常操作，而以此方式，將間隔一段
    時間登打之不實統一發票，集中彙整後，在前開加油站交付予前來加油之戊○○
    、丁○○、丙○○○，或交予前來加油該公司不知情之司機攜回，或親至戊○○
    、丁○○、丙○○○之住處交付予該三人。戊○○、丁○○、丙○○○即分別按
    統一發票上登打之不實金額計付百分之三報酬予乙○○。累計前開乙○○交付戊○○之不實統一發票為四百五十五張，金額為新台幣（下同）一百零四萬一千一
    百七十六元，戊○○交付乙○○收受之賄賂為三萬一千二百三十五元；乙○○交
    付丁○○之不實統一發票為四百八十八張，金額為三百五十六萬三千一百一十一
    元，丁○○交付乙○○收受之賄賂為一十萬六千八百九十三元；乙○○交付丙○○○之不實統一發票為二百六十八張，金額為一百八十七萬四千一百三十四元，
    丙○○○交付乙○○收受之賄賂為五萬六千二百二十四元，乙○○收受之賄賂款
    項合計為十九萬四千三百五十二元（收受賄賂款項係按統一發票金額之百分之三
    計算，元以下四捨五入，自八十年十月間起至八十一年十二月止，每月製交禾山
    公司、志昇公司、名漢砂石行、詮陞公司、緯龍公司統一發票之張數、金額詳如
    附表一所示）。戊○○為禾山公司負責人、丁○○為志昇公司負責人、丙○○○
    為名漢砂石行負責人，渠三人取得前揭業務上登載不實統一發票文書後，明知渠
    等公司並無前揭虛列發票之交易紀錄，竟將前開統一發票交由不知情之各該公司
    會計人員，於八十一年三月間、八十二年三月，將前開統一發票作為各該公司之
    進項憑證，扣抵營業成本，分別持向桃園縣稅捐稽徵處申報而行使，分別為禾山
    公司、志昇公司、名漢砂石行逃漏營利事業所得稅，或幫助詮陞公司、緯龍公司
    逃漏營利事業所得稅，其中禾山公司共逃漏營利事業所得稅二十六萬零二百九十
    四元、志昇公司計逃漏營利事業所得稅三十八萬一千一百六十九元、名漢砂石行
    逃漏營利事業所得稅合計十九萬四千八百三十七元、詮陞公司逃漏營利事業所得
    稅共四十六萬三千四百三十三元、緯龍公司逃漏營業稅九千二百三十五元，均足
    以生損害於中油公司業務之管理及稅捐機關之稅收正確性。
二、案經乙○○於偵查中自白，及由法務部調查局台北市調查處移送台灣桃園地方法
    院檢察署檢察官偵查起訴。
        理  由
一、訊據上訴人即被告乙○○對於前開虛開統一發票提供與被告戊○○、丁○○、丙○○○等人扣抵稅額之事實固不諱言，惟辯稱：伊與中油公司間為私法上之僱傭
    關係，屬一般勞工而非公務員，且所從事之業務，僅為公營事業之營利行為，純
    屬私經濟行為，原審論以貪污治罪條例罪刑論處，自有未合。伊虛列統一發票之
    張數僅為七百七十三張，金額為四百七十六萬一千一百四十一元，遠低於公訴人
    指稱之數額，所得財物亦僅十四萬餘元，且係被告丁○○、丙○○○至大溪加油
    站向其詢問有無多餘發票可供報稅，並非其主動勸誘被告丁○○、丙○○○購買
    統一發票等語。被告之選任辯護人則為被告辯稱謂：中油公司之加油工係屬勞工
    身分，非屬公務員，且加油站為客戶加油純係私經濟行為，應無貪污治罪條例之
    適用等語；且簽發發票係加油員之職責，非站長之權限，被告係代理站長，無主
    管或監督事務可言，公訴人以貪污治罪條例第六條第一項第四款之犯罪起訴，於
    法不合，且起訴所舉被告虛開統一發票部分，有部分實際上是有加油等語置辯。
二、經查：
 （一）右開事實欄一之犯罪事實，業據被告乙○○、共同被告戊○○、丁○○、丙○○○於調查站及偵查中坦承不諱，被告乙○○及共同被告戊○○、丁○○
       、丙○○○於調查站、偵查中之自白分述如左：
      (1)被告乙○○於調查站供稱：「私下利用加油時之空檔時間擅自登打無實際加
        油之統一發票交給該三家公司，供該三家公司虛增成本費用，逃漏稅捐」、
        「前述一千四百二十二張發票有少部分有加油，但大部分都是虛開的，時隔
        已久，無法分辨」、「丁○○、戊○○、丙○○○要求我提供無實際交易之
        發票時，曾約定以發票面額百分之三比例之價金提供給我做為提供發票的好
        處」、「我虛開不實發票提供給廠商之不法行為，：：我已深具悔意，請從
        輕量刑」等語（偵字第四六七一號卷第四頁、第五頁、第六頁）；其於偵查
        中陳稱：「（問：他們三人（即戊○○、丁○○、丙○○○）均指證你有為
        他們虛開統一發票？）確有此事，我承認虛開發票給戊○○、丁○○、丙○○○等三人」、「：：我在外面（站內）加油機打統一編號，虛開發票，因
        大溪站加柴油車輛較少，我就利用無人加油空檔，虛打統一編號」（偵字三
        ○六五號卷第一七○頁）
      (2)被告戊○○於調查站供稱：「（前述異常發票是向何人取得？）我是向桃園
        大溪加油站加油工乙○○購買的。」、「虛開之異常發票價款是依數量金額
        之百分之三計算，即每一百元需支付乙○○三元，自八十年十月至八十一年
        十二月止，計約給乙○○三萬六千元」、「我只是在加油時直接問乙○○有
        無出售中油發票，他即出售中油發票給我，並無其他關係．．乙○○有在大
        溪加油站直接出售發票給我，有時由乙○○將中油發票送至我在幼獅路一段
        二四一巷六號我的住處給我，購買中油發票之價款則都是以現金依發票金額
        百分之三支付予乙○○」等語（台北市調查處卷一、八十四年三月九日調查
        筆錄）；其於偵查中亦供稱：「（問：異常發票如何來？）我是向乙○○拿
        的，我去加油時問能否多開，他說可以。但說按多開金額加收百分之三。是
        在八十年間加油時問他的。」、「（問：他在何地點將異常發票交給你？）
        有時在加油站給我，有時拿到我家給我，交給我時，他都會計算回扣比例，
        我據以支付。六百多張他是分多次給我的，大多拿到家中給我，約交給我二
        十餘次。」「（問：為何這麼做？）：：我想到用此方式報稅以節省稅賦。
        」、「（問：乙○○也是利用加油站的加油機上之打發票機打的？）是的。
        」、「（問：發票統一編號是你告訴他的？）是的。」等語（偵字第三０六
        五號卷第六頁）。
      (3)被告丁○○於調查站供稱：「八十年十月至八十一年十二月間中油公司大溪
        加油站加油工李先生向我表示，他有多餘的加油統一發票，可提供給我，每
        張金額的３﹪至５﹪是要支付李先生的，前述三百餘萬元的中油統一發票，
        都是李先生提供給我的，實際上這些統一發票，本公司並沒有加油，而是：
        ：向李先生購買的。」、「自從八十年十月乙○○主動向我表示有多餘的統
        一發票可以賣給我後，有時在加油站（大溪加油站）交給我，有時拿到公司
        給我（公司在大溪加油站旁），他都以信封封著，有時也會託我公司司機給
        我，因為是密封的，所以司機不知情。我大約會每個月和他算一次帳，我會
        將現金在公司附近（栗仔園２３之１號附近）親手交給他。」（偵字第四一
        二二號卷第六頁、第七頁）；其於偵查中供稱：「自八十年十月乙○○主動
        向我表示有多餘的統一發票可以賣給我，．．甲○○是我的下包，有時候託
        我公司加油，乙○○以為緯龍也是我的公司，所以偶而打緯龍之統一編號，
        會計及司機均不知情，就將緯龍公司之發票交給甲○○」（見第四一二二號
        偵查卷第七頁）、「乙○○拿給我的，從八十年十月起至八十一年十二月止
        拿給我，他是大溪加油站加油工，有時在加油站拿給我，有時拿到我們公司
        給我，有時託公司司機交給我，都是以信封袋密封好．．，公司地址在加油
        站旁邊，，．．他說大約多少金額交給我，我就會按回扣比例給他現金」、
        「（問：他給你的四百五十八張統一發票實際上公司並未加油？）是的，都
        是虛列的發票．．他以為緯龍公司是我的公司，也虛打該公司發票，實際上
        緯龍公司是我的下包，：：，我公司司機及緯龍公司均不知道虛開發票，他
        給我發票，我可以多報稅並節稅，所以他提議這麼做，我就答應了。」等語
        （偵字第四一二二號卷第二Ｏ頁、第二一頁、第二二頁）。
      (4)被告丙○○○於調查站、偵查中先後供稱：「名漢砂石行向中油公司大溪加
        油站取得之異常統一發票：：，係被告乙○○拿到我的住處向我兜售．．我
        經常到大溪加油站購買柴油而認識乙○○，．．乙○○問我是否欲購買統一
        發票，我貪圖便宜即向他購買，價金係以發票金額百分之三計算，：：，我
        都是以現金向乙○○購買」、「均未實際加油，乙○○拿到我住處，大約一
        個月來一次，．．他會告訴我發票金額多少，回扣金額多少，我據以交回扣
        給他」、「我們去加油時認識，我跟他說統一編號，他並說有多餘之發票可
        以拿給我，但需取回扣百分之三，我有告訴他我的住處」等語大致相符（偵
        字第四一二二號卷第三頁、第四頁、第十二頁、第十八頁、第十九頁）。
        互核被告乙○○、戊○○、丁○○、丙○○○於調查站、偵查中所供相符，
        足證前揭禾山公司、志昇公司、名漢砂石行、詮陞公司、緯龍公司之不實統
        一發票，係由被告乙○○所開立。被告丁○○所固供陳：係按不實發票金額
        百分之三至百分之五比例計付報酬，惟其所供與被告乙○○、戊○○、丙○○○所稱：係按不實發票金額百分之三計算報酬相左，被告乙○○收受之賄
        賂款項，應係以不實統一發票金額百分之三計算。又被告乙○○雖否認係其
        主動至被告丁○○、丙○○○住處，向該二人兜售不實統一發票，然此點業
        據被告丁○○、丙○○○指訴甚詳，所述互核一致，該二人與被告乙○○並
        無仇隙，若非事實，應無誣指之理，且亦無此必要，故被告乙○○所辯非主
        動向被告丁○○、丙○○○兜售不實發票云云，不可採信。
（二）復有中國石油公司台灣營業總處桃園營業處八十三年九月二日（八三）政查字
      第八三Ｏ九七Ｏ一六號、八十三年九月十六日（八三）政查字第八三Ｏ九七Ｏ
      九三號函分別就被告乙○○犯罪行為函敘甚明（見台北市調查處卷二），且有
      虛開統一發票張數及金額統計表、桃園營業處大溪加油站、機一加油站異常發
      票明細表、大溪加油站八十年十月至八十一年二月份異常發票張數金額彙總表
      、加油站工作日誌、異常發票登打當日人員出勤狀況一覽表等件在卷可稽（見
      台北市調查處卷一、卷二及三０八六號偵查卷第十一頁）。
（三）再者，調查卷內所附八十年十一月份異常發票明細表顯示，其中於八十年十一
      月四日十四時十一分許至十三分，於二分鐘內開立六張連號發票給十大公司統
      一編號00000000號、十全公司統一編號00000000號（統一發
      票號碼：ＭＰ00000000至ＭＰ00000000號）；同日十五時零
      二分許至十五時十四分許，於十二分鐘內，開立三十九張連號統一發票（統一
      發票號碼：ＭＰ00000000至ＭＰ00000000號）給十大公司、
      十全公司及霸王公司統一編號00000000號等三家公司四十五部車輛，
      惟大溪加油站僅一支柴油之加油槍，無可能於十餘分鐘內為四十五部車輛完成
      加高級柴油之油品，且該發票金額並未入帳，顯係將收銀機跳離正常之作業，
      密集登打發票後，為結清動作再回復正常之作業程序。證諸檢察官於八十四年
      四月二十五日至桃園營業處中正加油站測試正常之加油程序，如有二部汽車密
      集加油，其第一部汽車加油六十公升，九百二十元，需時二分鐘，第二部汽車
      加油二十四公升，四百元，含第一部汽車之加油時間，需費時約四分鐘等情，
      有勘驗筆錄附偵卷內可憑（見偵字第三０六五號卷第二０一頁），益證於短短
      之二分鐘內無可能完成六部車之加油程序、十二分鐘內亦無可能完成三十九部
      車之加油程序，足見被告於短時間內密集登打連號之統一發票，應係以人為之
      方式操控收銀機方式製作。
（四）被告乙○○號雖辯稱：伊所虛列不實統一發票之金額遠低於起訴書所載之金額
      ；且共同被告戊○○、丁○○、丙○○○亦同稱：虛列統一發票沒有起訴事實
      所列那麼多，有部分實際上有加油云云。惟如前所述，被告與共同被告戊○○
      、丁○○、丙○○○均於偵查中對此部分為虛列金額之統一發票並無爭執，僅
      供稱出入不大等語（見偵字第三０六五號卷第一七０頁），復有上開相關之帳
      冊、單據可佐，且本院更（一）審勘驗上開異常發票明細表、異常發票張數金
      額彙總表、加油站工作日誌及被告戊○○當庭所提出之「現金支出傳票」帳冊
      （已扣案），以查明被告乙○○向志昇開發公司、禾山通運公司、詮陞實業公
      司、名漢砂石行、緯龍工程公司等五家廠商取得不實統一發票張數及金額。勘
      驗結果發現：
 　 １戊○○部分：勘驗被告戊○○所呈五本「現金支出傳票」之帳冊（包括八十年
    　度七至八月、八十年度九至十月、八十年度十一至十二月、八十一年度一至六
      月，及八十一年度七月至十二月），就帳冊所列大溪加油站所開立之發票，經
      逐一編號，被告戊○○從八十年十月至八十一年十二月三十一日止，在大溪加
      油站所開列之發票，不論為虛偽或有實際加油總共為七百三十八張，與中油公
      司桃園營業處所提供之大溪加油站八十年十月至八十一年十二月份，異常發票
      明細表，與異常發票數、金額總表，逐一核對其日期、時間、發票號碼、買受
      人車號、收銀機台號及金額，逐一核對，發現除被告自承有二百八十八張不實
      發票外，被告尚有異常發票張數一百六十七張，金額為十三萬九千四百二十元
      （其中並已扣除乙○○未出勤日，而有發票異常八十年十一月四日之七百五十
      元，及八十一年五月八日之七百五十元），被告不實發票之張數，應為二百八
      十八張，再加上一百六十七張不實之張數，共為四百五十五張。
    ２乙○○部分：就中油公司桃園營業處提供之大溪加油站八十年十月至八十一年
      十二月異常發票張數、金額總表，及其各月異常發票張數總計表，與八十年十
      月至八十一年十二月之各月份異常發票明細表（參照法務部調查局台北市調查
      處之八十四年調查筆錄卷），以及中油公司桃園營業處於八十六年三月二十八
      日（８６）桃處人７００１５１０５８號函，就乙○○自八十年十月至八十一
      年十月任職期間之休假資料出勤狀況一覽表，經查乙○○八十年十月至八十一
      年十二月未出勤共有一百二十四天，只有八十一年八月十日當天乙○○未出勤
      ，而有異常發票張數與金額列入明細表，故此應扣除之（即扣除志昇公司二張
      ，金額一萬八千五百元，詮陞公司六張，金額五萬四千元，名漢砂石行四張，
      金額三萬六千元，禾山通運公司二張，金額一千四百元及緯龍工程公司一張金
      額四千五百元），餘未出勤之日期，異常發票明細表上均無資料。而經詳細彙
      整查明後，被告乙○○不實開立統一發票張數為一千二百十一張，總金額為六
      百四十七萬八千四百二十一元。
    ３此有勘驗筆錄附於本院更（一）審卷可稽（本院更(一)審卷(二)第三十八頁至第四
      十頁），被告等於該本院前審中亦供陳對前開勘驗筆錄沒有意見（見同上卷第
      一三六頁、第一三七頁），況被告事後徒空言辯白，亦無提出任何有利證據以
      供憑斷，此部分之辯解尚無可採信。
（五）共同被告戊○○為禾山公司負責人、丁○○為志昇公司負責人、丙○○○為名
      漢砂石行負責人，渠三人取得前揭業務上登載不實統一發票文書後，明知禾山
      公司、志昇公司、名漢砂石行、詮陞公司、緯龍公司並無前揭虛列發票之交易
      紀錄，竟將前開統一發票交由不知情之各該公司會計人員，於八十一年三月間
      、八十二年三月，將前開統一發票作為各該公司之進項憑證，扣抵營業成本，
      分別持向桃園縣稅捐稽徵處申報而行使，分別為禾山公司、志昇公司、名漢砂
      石行逃漏營利事業所得稅，或幫助詮陞公司、緯龍公司逃漏營利事業所得稅，
      其中禾山公司共逃漏營利事業所得稅二十六萬零二百九十四元、志昇公司計逃
      漏營利事業所得稅三十八萬一千一百六十九元、名漢砂石行逃漏營利事業所得
      稅合計二十萬零一百二十七元、詮陞公司逃漏營利事業所得稅共四十六萬三千
      四百三十三元、緯龍公司逃漏營利事業所得稅九千二百三十五元等情，已為被
      告戊○○、丁○○、丙○○○所自承，而名漢企業社逃漏營利事業所得稅部分
      ，且經財政部台灣省北區國稅局大溪稽徵所職員陳靜文到庭證述屬實（本院卷
      九十二年四月十六日訊問筆錄）並有財政部台灣省北區國稅局楊梅稽徵所八十
      九年七月二十日北區稅楊梅審第0000000號、財政部台灣省北區國稅局
      大溪稽徵所八十九年八月一日北區國稅大溪審第八九００一六三七號函、財政
      部台灣省北區國稅局營利事業所得稅繳款書影本、財政部台灣省北區國稅局北
      區國稅裁第000000000號處分書稿、八十四年九月十四日名漢企業社
      營利事業所得稅違章宋件移送單影本在卷可憑（本院上更(一)卷(二)第九十二頁、
      第九十五頁、本院上訴卷第一四五頁、本院上更(一)卷(二)第九十五頁、本院卷第
      八十七頁、九十頁）。被告所辯為卸責之詞，不足採信，犯行堪以認定。
三、按貪污治罪條例其適用之犯罪主體，於第二條前段係規定：「依據法令從事公務
    之人員」，其用語於刑法第十條第二項之稱公務員者，「謂依法令從事於公務之
    人員。」略有不同，但應為相同之解釋，刑法上之公務員未必同於公務員任用法
    上之公務員，只要其係依法令從事於公務，即可視為公務員，不以具正式公務員
    身分為要件，而應決定於其所從事之職務，即其所從事之職務是否為公務為斷。
    所謂公務，包括政府機關與公營事業機構之事務，以及公職人員行使其職權時所
    為之公事務等，故依法令而在政府機關，從事公務，或在公營事業機構，從事職
    務之人，以及中央及地方各級公職人員，均屬刑法上之公務員。又股份有限公司
    ，政府股份既在百分之五十以上，縱依公司法組織，亦係公營事業機構，其依法
    令從事於該公司職務之人員，自應認為係刑法上所稱之公務員（司法院大法官會
    議釋字第八號解釋）；依公司法組織之公營事業，縱於移轉為民營時，已確定盈
    虧及一切權利義務之移轉日期，仍應俟移轉後之民股超過百分之五十以上時，該
    事業方得視為民營，惟在尚未實行交接之前，其依法令服務之人員，仍是刑法上
    之公務員（釋字第七十三號解釋意旨參照）。中油公司是政府持股逾百分之五十
    以上之公營事業機構，被告乙○○係該公司僱用之人員，自屬刑法第十條第二項
    所稱之公務員，即為貪污治罪條例第二條前段所應適用之犯罪主體。又本件係被
    告乙○○與同案被告丁○○、戊○○、丙○○○或渠等所經營之公司間，就虛偽
    開立發票而言，並無實際交易之行為，被告乙○○係分別與共同被告丁○○、戊○○、丙○○○勾串，利用其公務員明知為不實之事項而登載於職務上所掌公文
    書（統一發票）之機會，虛偽開立不實油品、金額、數量之統一發票而犯罪，此
    與其為顧客加油、販賣油品，有實際之交易行為，屬買賣之私經濟行為不同，被
    告乙○○及其選任辯護人辯稱被告乙○○屬於勞工，不具公務員身分，加油屬私
    經濟行為，本案無貪污治罪條例之適用乙節，與刑法上公務員之含義及貪污治罪
    條例所規範之犯罪主體含義不符，尚無可採信。又被告乙○○原為中油公司編制
    內評價僱用人員，依據公務員服務法第廿四條規定：「本法於．．．及其他公營
    事業機關服務人員，均適用之」。故被告應為依據法令從事公務之人員，此經該
    公司台灣營業總處八十六年六月十七日營人字第八六０六０二五九號函甚詳
    （本院上訴卷第十八頁），本案仍有貪污治罪條例之適用。而被告既係依據法令
    從事公務之人員，且統一發票之使用客觀上乃屬其公務員職務上所掌之公文書，
    其開立統一發票之行為，實屬於其公務員登載於職務上所掌公文書之行為，亦無
    疑義。
四、按貪污治罪條例第六條第四、五款所規定之圖利罪，為身分犯之一種，依同條例
    第三條之規定，無公務員身分之人與公務員，故得成立該罪，惟無公務員身分者
    構成此罪之共同正犯，必該無公務員身分者與公務員互有犯意聯絡之行為分擔，
    彼此圖利一方或他方，或互有聚合，朝同一目標而共同圖謀第三人私人不法利益
    ，始克相當。倘公務員與無公務員身分者，互無犯意聯絡之行為分擔，而僅所圖
    得知不法利益，係取自該無公務員身分之人，或公務員圖利之對象即為該無公務
    員身分之人，則係單純處於對立關係（被圖利者與圖利者，與行賄、受賄相同，
    皆屬對立性質），欠缺合同平行一致性之犯意聯絡，該無身分關係者，縱因而得
    利，除涉犯他項罪名外，尚不能遽依公務員圖利罪之共犯論擬，此觀違背職務之
    行賄罪，就行賄者與受賄者，分設輕重不同之刑罰規定，該無身分關係者，不與
    公務員論以共同正犯自明，從而，舉重以明輕，居於補充法地位之圖利罪，適用
    上更應同此解釋。又按對於違背職務之行為收受賄賂，祇須他人有行賄之意思，
    且該賄賂之不法報酬與公務員之違背職務之行為，具有對價關係而收受即足。本
    件被告乙○○為依據法令從事公務之人員，已如前述，其明知禾山公司、志昇公
    司、名漢砂石行、詮陞公司、緯龍公司並未在其加油站加油支付價金，竟違法製
    作以禾山公司、志昇公司、名漢砂石行、詮陞公司、緯龍公司為油品買受人之不
    實統一發票，交付被告戊○○、丁○○、丙○○○行使，而收受被告戊○○、丁○○、丙○○○分別依發票金額百分之三計算給予之財物報酬，被告乙○○既係
    依據法令從事於公務之人員，其為客戶加油並開立統一發票，為其公務上之行為
    ，則其收受不法報酬，與其違背職務之行為，具有對價關係，而構成公務員對於
    違背職務之行為收受賄賂罪，被告戊○○、丁○○、丙○○○為其對合犯，欠缺
    合同平行一性之犯意聯絡，應論以對於公務之人員關於違背職務之行為交付賄賂
    罪。
五、本案被告乙○○犯罪後，貪污治罪條例業經於八十五年十月二十三日修正公布，
    其中第四條第一項第五款之法定刑中之併科罰金部分，由新台幣三百萬元以下，
    提高為新台幣一億元以下，依刑法第二條第一項但書規定，應適用修正前之舊法
    有利於被告乙○○。核被告所為，係犯八十一年七月十七日修正公布之貪污治罪
    條例第四條第一項第五款之公務員對於違背職務之行為收受賄賂罪（公訴人認為
    係犯同條例第六條第一項第四款之罪嫌，尚有未洽，起訴法條應予變更）、刑法
    第二百十六條、第二百十三條之行使登載不實公文書罪、稅捐稽徵法第四十三條
    第一項之幫助逃漏稅捐罪；被告公文書登載不實之低度行為，為行使登載不實公
    文書之高度行為所吸收，不另論罪。被告先後多次公務員對於違背職務之行為收
    受賄賂、行使登載不實公泣書行為及幫助逃漏稅犯行間，均時間緊接，手法相同
    ，而分別犯構成要件相同之罪名，顯係分別基於概括之犯意反覆為之，均依連續
    犯之規定論以一罪，並就法定本刑中有期徒刑、拘役、罰金部分，加重其刑（公
    務員對於違背職務之行為收受賄賂罪法定刑中之無期徒刑部分，依法不得加重）
    ；被告所犯公務員對於違背職務之行為收受賄賂罪、行使登載不實公文書罪、幫
    助逃漏稅捐罪間，有方法結果之牽連關係，應從一重之公務員對於違背職務之行
    為收受賄賂罪處斷。被告於偵查中就其所犯公務員對於違背職務之行為收受賄賂
    部分自白，應依八十一年七月十七日修正公布之貪污治罪條例第八條規定減輕其
    刑。被告就前開加重減輕部分應依先加後減之原則為之。
六、原審以被告原判決關於乙○○予以論罪科刑，固非無見，惟查：（一）被告乙○○就收受其餘被告交付之款項部分，係犯八十一年七月十七日修正公布之貪污治
    罪條例第四條第一項第五款之公務員對於違背職務之行為收受賄賂罪，有如前述
    ，原審認為係犯同條例第六條第一項第四款之公務員對於主管事務直接圖利罪，
    自有未合；又被告乙○○所得財物部分為現金，此為一般財貨價值計算之標準，
    無所謂追徵其價額之問題，原判決於主文諭知應追徵其價額，亦有未合。（二）
    被告既係依據法令從事公務之人員，且統一發票之使用客觀上乃屬其公務員職務
    上所掌之公文書，其開立統一發票之行為，實屬於其公務員登載於職務上所掌公
    文書之行為，原審認係「業務上所製作之文書」，亦有未合。（三）共同被告戊○○、丁○○、丙○○○係被告之對合犯，渠等係犯行賄罪，有如前述，原判決
    認為渠等係分別與被告共犯公務員對於主管事務直接圖利罪，尚有未合。（四）
    經本院更（一）審勘驗結果，累計被告交付被告戊○○不實之統一發票為四百五
    十五張，金額為一百零四萬一千一百七十六元，被告收受之賄賂款項為三萬一千
    二百三十五元，被告交付被告丁○○不實之統一發票為四百八十八張，金額為三
    百五十六萬三千一百一十一元，被告收受之賄賂款項為一十萬六千八百九十三元
    ，被告交付被告丙○○○不實之統一發票為二百六十八張，金額為一百八十七萬
    四千一百三十四元，被告收受之賄賂款項為五萬六千二百二十四元（以上賄賂款
    項合計為十九萬四千三百五十二元），原審認為被告乙○○交付被告戊○○不實
    之統一發票為六百五十五張，金額為一百二十萬一千五百八十九元，被告獲取之
    不法利益為三萬六千零四十八元，被告乙○○交付被告丁○○不實之統一發票為
    四百九十七張，金額為三百六十四萬零一百一十一元，被告獲取之不法利益為一
    十萬九千二百零三元，被告交付被告丙○○○不實之統一發票為二百七十二張，
    金額為一百九十一萬零一百三十四元，被告獲取之不法利益為五萬七千三百零四
    元，亦有未洽。（五）公訴人起訴書事實欄係記載「為取得不實加油交易紀錄之
    統一發票作為經營成本憑向稅捐機關報稅以逃漏稅捐」、「戊○○、丁○○、丙○○○三人嗣後將前開統一發票持為各該公司之進項憑證，扣抵營業成本，向桃
    園縣稅捐稽徵處申報而行使」等情，由是觀之，暨曰「以進項憑證，扣抵營業成
    本」，被告所逃漏之稅捐應為營利事業所得稅，況營業稅法第一條規定，在中華
    民國境內銷售貨物或勞務及進口貨物，均應依該法規定課徵營業稅。所稱銷售貨
    物，係指將貨物之所有權移轉與他人，以取得代價，所稱銷售勞務，則指提供勞
    務予他人，或提供貨物與他人使用、收益，以取得代價者，同法第三條第一項第
    二項復有明文規定。經查：原判決認定共同被告戊○○、丁○○、丙○○○、向
    被告購買虛偽開立統一發票，禾山公司、志昇公司、名漢砂石行、詮陞公司、緯
    龍公司並未在上開加油站加油並支付價金，此部分並未實際營業，即無銷售貨物
    或勞務及進口貨物（最高法院八十三年台上字第四七九一號判決意旨參照），原
    判決認為係逃漏營業稅，自有未合。被告上訴以前詞置辯，雖無理由，惟原判決
    既有可議之處，自無可維持，應由本院將原判決關於被告予以撤銷改判。爰審酌
    犯罪之動機、目的，虛列統一發票交予其餘共同被告並收受賄賂，收受賄賂之數
    額，幫助戊○○、丁○○、丙○○○等逃漏稅捐之數額，以及被告等於偵查中自
    白犯行，犯後態度等一切情狀，量處如主文第二項所示之刑，並依八十一年七月
    十七日修正公布之貪污治罪條例第十六條規定，宣告褫奪公權，期間如主文所示
    。被告所得財物十九萬四千三百五十二元，應依八十一年七月十七日修正公布之
    貪污治罪條例第九條規定追繳沒收，如全部或一部無法追繳時，以其財產抵償之
    。
七、公訴意旨謂被告虛開立交付共同被告戊○○、丁○○、丙○○○三人共計發票張
    數為一四二四張，金額共計六百七十五萬一千八百三十四元，渠等三人共交付被
    告現金為三萬三千元、十一萬五千元及五萬七千元，合計二十一萬五千元，惟被
    告辯稱：統一發票開立日期有些是伊休假日，伊並無虛偽開立等語，經查，就中
    油公司桃園營業處所提供之大溪加油站八十年十月至八十一年十二月異常發票張
    數，及其各月異常發票張數總計表，與法務部調查站台北市調查處之八十四年調
    查筆錄卷內所附八十年十月至八十一年十二月之各月份異常發票明細表及中油公
    司八十六年三月二十八日（八六）桃處人七００－五－０五八號函，就被告自八
    十年十月至八十一年十二月任期間之休假資料出勤狀況一覽表，發現被告從八十
    年十月至八十一年十二月未出勤共有一百二十四天，其中八十一年八月十日當天
    被告未出勤，而有異常發票張數，志昇公司二張，金額一萬八千五百元，詮陞公
    司六張，金額五萬四千元，名漢砂石行四張，金額三萬六千元，禾山通運公司二
    張，金額一千四百元及緯龍工程公司一張，金額四千五百元，此部分係被告未出
    勤時，所出現的異常發票，尚難認係被告所虛開，此有本院前上更（一）審於八
    十九年四月二十八日下午三時勘驗屬實，經勘驗結果，累計被告交付被告戊○○
    不實之統一發票為四百五十五張，金額為一百零四萬一千一百七十六元，被告收
    受之賄賂款項為三萬一千二百三十五元，被告交付被告丁○○不實之統一發票為
    四百八十八張，金額為三百五十六萬三千一百一十一元，被告收受之賄賂款項為
    一十萬六千八百九十三元，被告交付被告丙○○○不實之統一發票為二百六十八
    張，金額為一百八十七萬四千一百三十四元，被告收受之賄賂款項為五萬六千二
    百二十四元（以上賄賂款項合計為十九萬四千三百五十二元），原審認為被告乙○○交付被告戊○○不實之統一發票為六百五十五張，金額為一百二十萬一千五
    百八十九元，被告獲取之不法利益為三萬六千零四十八元，被告乙○○交付被告
    丁○○不實之統一發票為四百九十七張，金額為三百六十四萬零一百一十一元，
    被告乙○○獲取之不法利益為一十萬九千二百零三元，被告乙○○交付被告丙○○○不實之統一發票為二百七十二張，金額為一百九十一萬零一百三十四元，被
    告乙○○獲取之不法利益為五萬七千三百零四元，公訴人逾此部分起訴事實尚難
    證明，因逾本院判決事實起訴部分與判決事實部分為全部分與一部關係，對此起
    訴部分不另為無罪之諭知，附此敘明。
據上論斷，應依刑事訴訟法第三百六十九條第一項前段、第三百六十四條、第二百九
十九條第一項前段、第三百條，八十一年七月十七日修正公布貪污治罪條例第二條前
段、第四條第一項第五款、第八條、第九條、第十六條，稅捐稽徵法第四十三條第一
項，刑法第二條第一項、第十一條前段、第五十六條、第二百十六條、第二百十三條
、第五十五條、第五十一條第五款、第三十七條第二項，罰金罰鍰提高標準條例第一
條前段，判決如主文。
本案經檢察官陳文琪到庭執行職務。
中　　　華　　　民　　　國　　九十三　　年　　　二　　　月　　 十七 　　日
                              臺灣高等法院刑事第十六庭
                                  審判長法  官  許  增  男
                                        法  官  陳  孟  瑩
                                        法  官  周  煙  平
右正本證明與原本無異。
如不服本判決，應於收受送達後十日內向本院提出上訴書狀，其未敘述上訴之理由者
並得於提起上訴後十日內向本院補提理由書（均須按他造當事人之人數附繕本）。
                                        書記官  蕭  麗  珍
中　　　華　　　民　　　國　　九十三　　年　　　二　　　月　　二十五　　日
附錄：本案論罪科刑法條
八十一年七月十七日修正公布貪污治罪條例第四條第一項第五款
有左列行為之一者，處無期徒刑或十年以上有期徒刑，得併科新臺幣三百萬元以下罰
金：
五　對於違背職務之行為，要求期約或收受賄賂或其他不正利益者。
稅捐稽徵法第四十三條第一項
教唆或幫助犯第四十一條或第四十二條之罪者，處三年以下有期徒刑、拘役或科新台
幣六萬元以下罰金。
刑法第二百十六條
行使第二百十條至第二百十五條之文書者，依偽造、變造文書或登載不實事項或使登
載不實事項之規定處斷。
刑法第二百十三條。
公務員明知為不實之事項，而登載於職務上所掌之公文書，足以生損害於公眾或他人
者，處一年以上七年以下有期徒刑。
